ACORDAO-COMPLETO-2366989

ACÓRDÃO 8834/2019 ATA 32/2019 - PRIMEIRA CÂMARA

VISTOS, relatados e discutidos estes autos em que se apreciam embargos de declaração opostos por Eugênio Paccelli Trigueiro Pereira em face do Acórdão 1992/2018-TCU-Primeira Câmara, por meio do qual o Tribunal julgou irregulares as contas do embargante e dos demais responsáveis arrolados nos autos, condenando-os ao pagamento de débito e multa, em razão da impugnação parcial de despesas realizadas com recursos do Contrato 04/2010, celebrado entre a Universidade Federal da Paraíba - UFPB e a Fundação José Américo - FJA, tendo por objeto a prestação de serviços de apoio na gestão administrativa e financeira, com vistas à execução de "Curso de Especialização em Coordenação Pedagógica";
ACORDAM os Ministros do Tribunal de Contas da União, reunidos em Sessão da Primeira Câmara, diante das razões expostas pelo Relator, em:
9.1. com fundamento nos arts. 32, inciso II, e 34 da Lei 8.443/1992, conhecer e rejeitar os presentes embargos de declaração, mantendo-se inalterado o Acórdão 1992/2018-TCU-Primeira Câmara;
9.2. dar ciência deste acórdão ao embargante.

Embargos de declaração contra decisão que julgou irregulares as contas do embargante e o condenou ao pagamento de débito e multa em razão de irregularidades na execução de contrato celebrado entre a Fundação José Américo e aUniversidade FederaL da Paraíba.

Primeira Câmara

Universidade Federal da Paraíba.

3. Embargante: Eugênio Paccelli Trigueiro Pereira (XXX.996.854-XX).

13.1. Ministros presentes: Walton Alencar Rodrigues (Presidente), Benjamin Zymler, Bruno Dantas (Relator) e Vital do Rêgo.
13.2. Ministros-Substitutos presentes: Augusto Sherman Cavalcanti e Weder de Oliveira.

BRUNO DANTAS

Trata-se de embargos de declaração opostos por Eugênio Paccelli Trigueiro Pereira (peça 79) em face do Acórdão 1992/2018-TCU-Primeira Câmara (peça 60) , por meio do qual o Tribunal julgou irregulares as contas do embargante e dos demais responsáveis arrolados nos autos, condenando-os ao pagamento de débito e multa.
2.	A condenação ocorreu em razão da impugnação parcial de despesas realizadas com recursos do Contrato 04/2010, celebrado entre a Universidade Federal da Paraíba - UFPB e a Fundação José Américo - FJA, tendo por objeto a prestação de serviços de apoio na gestão administrativa e financeira, com vistas à execução de "Curso de Especialização em Coordenação Pedagógica".
3.	Os embargos foram objeto de análise na SecexTCE, conforme a instrução que abaixo transcrevo, com ajustes de forma (peça 105) , a qual contou com a anuência dos dirigentes da unidade (peças 106 e 107) :  
"INTRODUÇÃO
1. Trata-se de embargos de declaração opostos por Eugenio Paccelli Trigueiro Pereira (peça 79) contra o Acórdão 1992/2018-TCU-Primeira Câmara (peça 60) , por meio do qual esta Corte julgou irregulares as contas do embargante, com imputação de débito e aplicou-lhe multa no valor de R$ 13.000,00 (treze mil reais) .
2. O embargante alega que o Acórdão 1992/2018-TCU-Primeira Câmara (peça 60) foi obscuro, omisso e contraditório. As obscuridades, omissões e contradições estariam caracterizadas em duas situações:
a) apesar de tratado como 'gestor máximo' da FJA, responsável pela homologação/aprovação dos processos de pagamento de diárias e auxílios financeiros, o embargante foi responsabilizado por irregularidades constatadas em atos específicos e casuísticos, praticados por outros agentes públicos e avalizados pela fiscalização do contrato e diretoria financeira da Fundação, de modo que a exigência de fiscalização fugia ao seu razoável poder de controle e fiscalização, conforme entendido por este mesmo Tribunal no tocante a outras irregularidades e em outros casos julgados recentemente e;
 (b) não consideração de esclarecimentos, documentos e justificativas apresentadas por Marisete Fernandes de Lima (Coordenadora do Contrato) e Sr. Otávio Lopes Machado de Mendonça (Fiscal do Contrato) , sobretudo no tocante à utilização de transporte próprio pelos participantes de eventos próximos da cidade de João Pessoa/PB, locação de vans e à apresentação de relatórios e atesto do comparecimento em eventos e trabalhados executados pelos beneficiários das diárias e auxílios financeiros, razões de defesa que aproveitam o embargante, tendo em vista a responsabilidade solidária que foi atribuída aos interessados.
3. Requer o recebimento e acolhimento dos presentes embargos, com efeitos modificativos da decisão embargada, para sanar as contradições, omissões e as obscuridades discorridas, com a consequente alteração da responsabilidade definida no acórdão, afastando a responsabilidade do embargante pelas imputações 'pagamentos irregulares de diária' e 'pagamentos irregulares de auxílios financeiros a estudantes'; e, consequentemente, afastando a má-fé declarada e excluindo ou minorando o valor da multa aplicado ao embargante.
4. Os presentes Embargos vieram para apreciação desta Unidade Técnica.
EXAME DE ADMISSIBILIDADE
5. Inicialmente, deve-se registrar que os embargos de declaração preenchem os requisitos gerais de admissibilidade, alusivos a todas as espécies recursais, conforme abaixo:
a) cabimento - a decisão é recorrível;
b) singularidade - o recorrente está opondo os embargos de declaração contra o Acórdão 1992/2018-TCU-Primeira Câmara pela primeira vez;
c) tempestividade - os embargos foram opostos dentro do prazo previsto no art. 34, § 1º, da Lei 8.443/1992, visto que o recebimento da comunicação do Acórdão se deu no dia 24/04/2018 e os embargos foram protocolizados no dia 04/05/2018, conforme visualização do campo 'atributos do recurso' constante na consulta processual.
d) legitimidade - o recorrente é parte legítima para opor embargos de declaração, consoante o estabelecido no art. 34, § 1º, da Lei 8.443/1992;
e) interesse de agir - houve sucumbência da parte e não houve perda de objeto;
f) adequação - a peça recursal foi apresentada em conformidade com o disposto no art. 32, inciso II, da Lei 8.443/1992 c/c o art. 277, inciso III, do RI/TCU.
6. Em relação aos requisitos específicos, os embargos de declaração devem ser utilizados quando houver obscuridade, omissão ou contradição em acórdão do Tribunal, conforme o art. 287, caput, do RI/TCU, devendo o recorrente, além de alegar, apontar a obscuridade, omissão ou contradição que pretende impugnar no corpo da decisão.
7. No caso em exame, o embargante aduz que o Acórdão 1992/2018-TCU-Primeira Câmara possui obscuridade, omissão e contradição, conforme já exposto no item 2 da presente instrução.
8. Considerando que o embargante apontou obscuridade, omissão e contradição no acórdão atacado, nos termos do art. 287, §1º, do RI/TCU, e considerando, ainda, que a jurisprudência desta Corte de Contas é no sentido de que o juízo de admissibilidade de embargos de declaração exclui o exame, ainda que superficial, da existência de obscuridade, omissão ou contradição na deliberação recorrida, porquanto tal verificação deve ser feita quando da análise de mérito, os requisitos específicos de admissibilidade previstos para a espécie foram preenchidos.
EXAME TÉCNICO
9. ARGUMENTOS: Alega que o acórdão recorrido, acolhendo a análise técnica (integrante da decisão) , apontou que as razões e elementos apresentados pelas partes não foram suficientes para afastar a responsabilidade do defendente pelo pagamento indevido de diárias e auxílios financeiros e que em outro momento, porém, por ocasião da análise da responsabilidade do gestor por multas, tarifas e penhoras incidentes sobre as contas bancárias do contrato, foi consignado que o embargante não teria dado causa aos referidos débitos, levando em conta os limites de suas atribuições de Diretor Executivo (autoridade superior) .
9.1. Diz que a unidade técnica, acerca dessas últimas imputações, asseverou que a responsabilidade do ordenador, quanto às penhoras, multas e outros descontos realizados direto nas contas bancárias onde os recursos foram depositados, não poderia se configurar em virtude da ausência de atos de gestão corroborando a causa dos débitos. Em idêntico sentido, portanto.
9.2. Continua que, por outro lado, em relação à responsabilização pelos considerados irregulares pagamentos de diárias e auxílios financeiros a estudantes, que, apesar de terem sido solicitados pela coordenação do contrato, avalizados pela fiscalização do contrato e pela diretoria administrativa e financeira da Fundação, foi registrado que competia ao 'gestor máximo' verificar, caso a caso, a legalidade e a efetiva comprovação da participação dos beneficiários nos eventos que a coordenação do contrato apontou como existente.
9.3. Afirma que a responsabilização do embargante partiu de duas constatações registradas na TCE: ausência de comprovação suficiente de participação no evento ou ausência do bilhete da passagem aérea. Porém, conforme inúmeros ofícios e processos de pagamento que constam dos autos, todo esse gênero de despesa decorreu de solicitações formais e instruídas da Coordenação do Projeto objeto do contrato em tela, com o aval dos responsáveis direto por sua fiscalização e ainda pela diretoria administrativa e financeira da FJA, tendo sido atestado pelos respectivos servidores a prestação das atividades por alunos, professores e pesquisadores participantes do projeto nas localidades externas, justificando a necessidade de pagamento de tais diárias.
9.4. Aduz que não foi objeto de contestação pelas auditorias realizadas que tais despesas guardam pertinência com o objeto do contrato e suas finalidades, nem foi considerado que essas despesas tenham sido realizadas arbitrariamente, haja vista constar dos inúmeros processos de pagamento a atuação típica dos agentes responsáveis direto pela aprovação/controle/fiscalização da participação dos estudantes nos respectivos eventos, assim como solicitação dos pagamentos pela Coordenação do Contrato (com anuência da Fiscalização direta do Contrato) e seu regular processamento pela diretoria administrativa e financeira da Fundação, tendo o embargante emitido o ato homologatório dos procedimentos de pagamentos (que, individualmente, possuem baixo valor econômico) .
9.5. Reafirma que a irregularidade foi em atos isolados do procedimento, do qual não se verifica nenhum erro grosseiro, irregularidade de fácil constatação, destoantes das práticas administrativas comuns ou que esbarrem num senso comum de diligência e que, ainda assim, concluiu-se de forma diversa a esse respeito, tendo sido imputada responsabilidade ao embargante por fatos cujo controle competia a agentes especificamente designados e que não devem ser imputados à autoridade gestora, incumbida de demasiadas competências de múltiplas naturezas, incompatíveis com a conferência casuística (e, em certa medida, subjetiva) da suficiência dos documentos de comprovação da participação em eventos por estudantes, bolsistas e pesquisadores os mais diversos.
9.6. Destaca que a Lei de Introdução às Normas de Direito Brasileiro, em recente alteração, passou a prever que o agente público só poderá responder em caso de erro grosseiro ou dolo, o que não se verifica, pois havendo funcionário competente para realizar a função, e tendo esse fé de ofício, não se observa erro ou dolo do gestor da entidade na sua função.
9.7. Alega que o julgamento das contas do embargante se amparou em lógicas de responsabilização que se contradizem, tornando obscuro ao interessado o fiel conhecimento de suas responsabilidades e, sobretudo, a extensão delas. Afirma, em continuação, que ora foi atribuída ao embargante competência de natureza estratégica (típicas de gestão pública) , ora de natureza operacional.
9.8. Menciona os Acórdão 1581/2017-TCU-Primeira Câmara, 2178/2016-Plenário e 2457/2017-Plenário para corroborar que ao gestor máximo compete fiscalizar as macroetapas dos trâmites administrativos e não 'a verificação individual de todos os documentos' de um procedimento, salvo se configurarem fatos isolados relevantes ou questões denunciadas como irregulares, e que esta tem sido a linha do TCU ao apreciar casos semelhantes, o que demonstra que, se o Acórdão embargado tivesse aplicado a mesma lógica de responsabilização do 'gestor máximo' também à imputação de pagamentos irregulares de diárias e auxílios financeiros a estudantes, tal responsabilidade igualmente deveria ser afastada do embargante.
9.9. Aduz ainda que o acórdão deixou de apreciar elementos importantes das defesas e esclarecimentos apresentados pela Coordenadora do Contrato (Sra. Marisete Fernandes de Lima) e pelo Fiscal do Contrato (Sr. Otávio Lopes Machado de Mendonça) no curso das fases interna e externa da TCE. Diz que, em suas respostas às notificações deste tribunal, os referidos agentes apresentaram inúmeros documentos e cópias de processos de pagamento, nos quais é de facílima constatação que os eventos a que os estudantes e pesquisadores eram enviados pela coordenação do contrato ocorreram em cidades próxima da capital Paraibana, todas no interior do Estado da Paraíba, logo próximas do local do trabalho dos beneficiários das respectivas diárias e auxílios financeiros, de modo que é completamente plausível que o deslocamento tenha ocorrido por meio de veículos próprios (cujos custos da utilização foram cobertos pelas respectivas diárias pagas) e pela locação de vans.
9.10. Pugna por seus esclarecimentos, com efeitos modificativos, a fim de afastar sua responsabilidade acerca dos 'pagamentos irregulares de diária' e 'pagamentos irregulares de auxílios financeiros a estudantes', e, consequentemente, afastando a má-fé declarada e excluindo ou minorando o valor da multa aplicado ao embargante.
10. ANÁLISE: Inicialmente, é necessário destacar a distinção entre o mérito do caso concreto em exame e o mérito dos embargos de declaração. Os embargos de declaração se prestam apenas a reformar decisão onde se constate a existência de omissão, obscuridade ou contradição. Dessa forma, o escopo dos embargos é apenas o de aclarar ou integrar a decisão para sanar alguma obscuridade, omissão ou contradição, sem entrar no mérito da questão (do caso concreto) , uma vez que os embargos de declaração não se prestam à rediscussão da matéria de fundo que já foi decidida.
11. O cerne dos argumentos interpostos diz respeito à ausência de responsabilidade do embargante quanto a certos débitos, tema este que foi tratado pela decisão atacada, não havendo qualquer omissão ou contradição quanto ao tema, conforme trecho do Voto do Exmo. Relator descrito abaixo:
'11. Por fim, em relação à defesa de Eugênio Paccelli Trigueiro Pereira, verifico que, de fato, assiste-lhe razão no tocante aos débitos oriundos de despesas com bloqueios judiciais, multa e juros do INSS. Conforme bem ponderou a secretaria instrutora, tais débitos são lançados de forma automática pela instituição financeira e independem do consentimento dos gestores, não havendo nos autos evidências de que Eugênio Paccelli Trigueiro Pereira ou Roberto Maia Cavalcanti tenham dado causa aos passivos trabalhistas e previdenciários em questão. Por essa razão, cabe afastar a responsabilidade de ambos sobre tais despesas irregulares, as quais devem recair apenas sobre a fundação convenente, que deveria ter arcado com esses gastos (grifo nosso) .'
12. Pelo texto acima, percebe-se que a retirada de responsabilidade quanto a outros débitos decorre do fato de que 'são lançados de forma automática e independem do consentimento dos gestores', e não da aplicação ou não do conceito de erro grosseiro ou dolo do gestor. Há que se ressaltar que para os débitos retirados de sua responsabilidade não houve qualquer ato praticado pelo gestor, ao ponto que, para os que foram mantidos, há atuação concreta deste no pagamento dos valores indevidos.
13. Vale dizer ainda que a alegação de que foram imputadas responsabilidades ao embargante por fatos cujo controle competia a agentes especificamente designados não merece prosperar, uma vez que, conforme também exposto no Voto do Exmo. Relator, a atividade fiscalizatória não foi exercida pelo fiscal do contrato, o que requereria maior diligência e zelo por parte do gestor máximo na realização dos pagamentos. Vejamos o trecho constante do mencionado Voto:
'Permanece, contudo, a responsabilidade do referido fiscal quanto ao pagamento irregular de diárias e de auxílio financeiro a estudantes, uma vez tinha a obrigação de acompanhar de perto a execução do projeto, com a verificação adequada na fase da liquidação da despesa, devendo exigir os comprovantes de entrega da prestação efetiva do serviço, bem como verificar seu embasamento legal. Ao não fazê-lo, permitindo o pagamento de bolsas e diárias fora dos valores e parâmetros legalmente previstos e sem a devida comprovação documental, o fiscal atraiu para si a responsabilidade pelos danos que deveria ter evitado.'
14. Quanto à alegação de que não houve análise de elementos de defesa da. Coordenadora e do Fiscal do Contrato, estas também não condizem com a realidade, uma vez que estes foram tratados na instrução de peça 57, que serviu de embasamento para o Relatório do Exmo. Ministro Relator constante à peça 62, além de ter sido analisada no Voto proferido (peça 61) :
'8. No que diz respeito à Marisete Fernandes de Lima, observo que ela não conseguiu afastar sua responsabilidade pelo pagamento irregular de diárias e de auxílio financeiro a estudantes, não tendo sequer abordado em suas alegações de defesa as irregularidades que lhe foram atribuídas, razão pela qual deve responder solidariamente pelo débito a elas correspondente.
9. Quanto à Otávio Machado Lopes de Mendonça, assiste parcial razão ao defendente no tocante às irregularidades contábeis e financeiras. De fato, não cabia a ele a fiscalização contábil e financeira do contrato. Suas atribuições se restringiam à execução do projeto, sem que lhe fosse dado acesso às contas bancárias do ajuste. Diante disso, deve-se afastar sua responsabilidade pelas transferências irregulares de recursos (triangulação) , pelas despesas com multa/juros por atraso no recolhimento do INSS, tarifas bancárias e bloqueios judiciais, e pela não devolução do saldo dos recursos.'
15. Importa dizer, apenas a título ilustrativo, que o fato de constar alguma despesa em relatório de pagamento, não exclui qualquer débito imposto, uma vez que o que está em relatório deve estar corroborado em documentos hábeis, como recibos, notas fiscais, etc. Igualmente, a informação de que deslocamentos foram feitos em carros próprios deveriam estar acompanhados de comprovantes de abastecimentos, atas dos eventos, certificados etc.
16. Conclui-se, pois, que não há obscuridade, omissão ou contradição quanto aos temas trazidos pelo embargante, tratados de forma adequada e clara, tanto nas manifestações da Unidade Técnica quanto na decisão embargada, devendo os embargos de declaração serem rejeitados.
INFORMAÇÕES ADICIONAIS - QUITAÇÃO DE MULTAS
17. Paralelamente aos embargos interpostos pelo Eugênio Paccelli Trigueiro Pereira, foram juntados aos autos comprovantes de quitação das multas imputadas a Marisete Fernandes de Lima e a Otávio Machado Lopes de Mendonça, conforme peças 90 a 93 e 100. Ressalte-se que os débitos imputados permanecem sem quitação.
18. Desse modo, propõe-se também a expedição de quitação das multas aplicadas no item 9.2 do Acórdão 1992/2018-TCU-Primeira Câmara a Marisete Fernandes de Lima e a Otávio Machado Lopes de Mendonça, ambas no valor original de R$ 6.350,00, ante os seus recolhimentos.
CONCLUSÃO
19. Da análise dos autos, conclui-se que os embargos de declaração devem ser conhecidos, por atenderem aos requisitos de admissibilidade e, no mérito, rejeitados, por não estar configurada a existência de nenhuma omissão, obscuridade ou contradição na decisão embargada.
20. Adicionalmente, propõe-se a expedição de quitação das multas aplicadas a Marisete Fernandes de Lima e a Otávio Machado Lopes de Mendonça.
PROPOSTA DE ENCAMINHAMENTO
21. Ante todo o exposto, submetem-se os autos à consideração superior, propondo:
21.1. conhecer dos embargos de declaração opostos por Eugênio Paccelli Trigueiro Pereira contra o Acórdão 1992/2018-TCU-Primeira Câmara, com fundamento nos arts. 32, inciso II, e 34 da Lei 8.443/1992 e no art. 287 do RI/TCU;
21.2. No mérito, rejeitar os embargos de declaração opostos, mantendo-se, em seus exatos termos, os itens do Acórdão 1992/2018-TCU-Primeira Câmara;
21.3. dar ciência do acórdão que vier a ser proferido, assim como do relatório e do voto que o fundamentarem, ao embargante;
21.4. expedir quitação, com fundamento no artigo 27 da Lei 8.443/92 c/c o artigo 218 do RI/TCU, a Marisete Fernandes de Lima e a Otávio Machado Lopes de Mendonça quanto às multas a estes aplicadas no item 9.2 do Acórdão 1992/2018-TCU-Primeira Câmara."
4.	O Ministério Público junto ao TCU, em parecer da lavra do Procurador Rodrigo Medeiros de Lima (peça 108) , manifesta-se de acordo com a proposta de quitação das multas imputadas a Marisete Fernandes de Lima e Otávio Machado Lopes Mendonça e, com base no disposto no art. 49, inciso III, da Resolução TCU 259/2014, deixa de se pronunciar sobre o mérito dos embargos de declaração opostos por Eugênio Paccelli Trigueiro Pereira.
	É o relatório.

8.1. Fabio Vinicius Maia Trigueiro (16027/OAB-PB), representando Eugênio Paccelli Trigueiro Pereira.

Procurador Rodrigo Medeiros de Lima.

TOMADA DE CONTAS ESPECIAL. CONTRATO FIRMADO ENTRE A UNIVERSIDADE FEDERAL DA PARAÍBA E A FUNDAÇÃO JOSÉ AMÉRICO. PRESTAÇÃO DE SERVIÇOS COM VISTAS À EXECUÇÃO DE CURSO DE ESPECIALIZAÇÃO. IMPUGNAÇÃO DE DESPESAS REALIZADAS EM DESACORDO COM AS CLÁUSULAS CONTRATUAIS. CITAÇÃO. REVELIA DE DOIS RESPONSÁVEIS. ACOLHIMENTO PARCIAL DAS ALEGAÇÕES DE DEFESA APRESENTADAS POR DOIS DEFENDENTES. IRREGULARIDADE DAS CONTAS DE TODOS OS GESTORES E DA FUNDAÇÃO DE APOIO. DÉBITO. MULTA. EMBARGOS DE DECLARAÇÃO DO DIRIGENTE MÁXIMO DA FUNDAÇÃO. TENTATIVA DE REDISCUTIR O MÉRITO DA DECISÃO. AUSÊNCIA DE CONTRADIÇÃO, OBSCURIDADE OU OMISSÃO. CONHECIMENTO E REJEIÇÃO.

TOMADA DE CONTAS ESPECIAL (TCE)

Secretaria de Controle Externo de Tomada de Contas Especial (SecexTCE).

Trata-se de embargos de declaração opostos por Eugênio Paccelli Trigueiro Pereira em face do Acórdão 1992/2018-TCU-Primeira Câmara, por meio do qual o Tribunal julgou irregulares as contas do embargante e dos demais responsáveis arrolados nos autos, condenando-os ao pagamento de débito e multa, em razão da impugnação parcial de despesas realizadas com recursos do Contrato 04/2010, celebrado entre a Universidade Federal da Paraíba - UFPB e a Fundação José Américo - FJA, tendo por objeto a prestação de serviços de apoio na gestão administrativa e financeira, com vistas à execução de "Curso de Especialização em Coordenação Pedagógica".
Nesta oportunidade, conforme detalhado no relatório precedente, o embargante alega que a deliberação recorrida estaria eivada de omissões, obscuridades e contradições, no que diz respeito: 
2.1. contradição entre sua responsabilização e julgados recentes do TCU;
2.2. contradição entre os fundamentos utilizados para sua condenação e os utilizados para afastar sua condenação quanto a outros débitos a ele atribuídos inicialmente nesta TCE, considerando o cargo por ele ocupado e os atos efetivamente impugnados;
2.3. omissão na análise de parte dos argumentos trazidos por Marisete Fernandes de Lima e Otávio Lopes Machado de Mendonça, os quais poderiam ter sido aproveitados pelo embargante; sua responsabilização, na qualidade de gestor máximo da FJA (Diretor Executivo) , por irregularidades constatadas em atos específicos e casuísticos, praticados por outros agentes públicos e avalizados pela fiscalização do contrato e diretoria financeira da Fundação, cuja fiscalização fugia ao seu razoável poder de controle e supervisão, em contradição não só com o entendido do TCU em julgados recentes como também com o fundamento utilizado no próprio julgado impugnado para afastar outros débitos a ele atribuídos inicialmente nesta TCE;
2.4. não consideração de esclarecimentos, documentos e justificativas apresentadas por Marisete Fernandes de Lima (Coordenadora do Contrato) e Otávio Lopes Machado de Mendonça (Fiscal do Contrato) , sobretudo no tocante à utilização de transporte próprio pelos participantes de eventos próximos da cidade de João Pessoa/PB, locação de vans e à apresentação de relatórios e atesto do comparecimento em eventos e trabalhados executados pelos beneficiários das diárias e auxílios financeiros, razões de defesa que aproveitariam ao embargante, tendo em vista a responsabilidade solidária que foi atribuída aos interessados.
Satisfeitos os requisitos atinentes à espécie, os presentes embargos devem ser conhecidos, com fundamento nos arts. 32, inciso II, e 34 da Lei 8.443/1992.
Quanto ao mérito, concordo com a análise empreendida pela secretaria instrutora, a qual incorporo às minhas razões de decidir, sem prejuízo das seguintes considerações que passo a fazer.
Preliminarmente, acerca da natureza dos embargos declaratórios, julgo relevante transcrever o seguinte excerto do Acórdão 1218/2015-TCU-Plenário:
"Antes de tratar especificamente dos argumentos trazidos pelos embargantes, lembro que essa espécie recursal, cujo objetivo é sanar eventuais omissões, obscuridades ou contradições, não deve ser manejada para rediscussão de mérito, o que representa, na prática, a possibilidade de repetição de um mesmo recurso, ferindo os princípios da singularidade, da isonomia e da celeridade processual. Os embargos declaratórios devem ter como fundamentação a obscuridade (falta de clareza na redação do julgado) , contradição (existência de proposições inconciliáveis entre si) e omissão (falta de pronunciamento judicial sobre matéria que deveria ter sido apreciada pelo juiz) ."
Em reforço, pertinente destacar a natureza das contradições e omissões embargáveis, consoante elucidativa explanação contida no Acórdão 3339/2013-TCU-Primeira Câmara:
 "A omissão para o acolhimento dos declaratórios é a que diz respeito à questão que deveria ter sido apreciada pelo colegiado mas não o foi. Não constitui omissão ou contradição a adoção de entendimento diverso do preferido pela parte, segundo seus próprios critérios de justiça e de acordo com sua particular interpretação das leis e da jurisprudência. Não há falar em omissão quando o acórdão analisa todas as questões submetidas a exame e as decide com base em teses jurídicas, jurisprudência, interpretação de leis e análise dos fatos que são diversos dos que os jurisdicionados entendem como mais adequados.
 (...) a contradição deve estar contida nos termos do decisum atacado, este compreendido no âmbito desta Corte como o conjunto: Relatório, Voto e Acórdão. Não cabe alegação de contradição entre o acórdão embargado e 'doutrina', 'jurisprudência' ou mesmo 'comando legal'. A alegação é pertinente em recurso de reconsideração ou pedido de reexame, no qual o comando atacado é contrastado com a jurisprudência, a doutrina e o ordenamento jurídico. Entretanto, é descabida em embargos de declaração, cuja única finalidade é esclarecer ou integrar a decisão embargada, excepcionalmente modificando-a."
Dito isso, quanto à alegada contradição entre a decisão embargada e o entendimento do TCU em julgados recentes, observo que se trata de matéria cuja discussão é incabível na via recursal eleita. Conforme o excerto jurisprudência acima transcrito, a contradição arguível em sede de embargos de declaração é aquela "contida nos termos do decisum atacado, este compreendido no âmbito desta Corte como o conjunto: Relatório, Voto e Acórdão", não cabendo a alegação de contradição entre o acórdão embargado e elementos externos à decisão, como a jurisprudência adotada em outros casos.  
A alegação em questão constitui, assim, tentativa de rediscussão de mérito, sendo pertinente seu exame em recurso de reconsideração ou pedido de reexame, não em embargos de declaração. 
Por sua vez, sobre o apontamento de contradição entre a sua apenação enquanto gestor máximo da entidade e os argumentos utilizados no próprio julgado atacado para afastar outras irregularidades que lhe foram atribuídas, noto que, embora se trate de matéria compatível com o instrumento processual em exame, não assiste razão ao embargante. 
O fundamento ao qual se refere Eugênio Paccelli Trigueiro Pereira, utilizado para afastar a responsabilidade dos gestores da FJA por parte dos débitos inicialmente apontados nos autos, diz respeito aos débitos decorrentes do pagamento de multa/juros por atraso no recolhimento do INSS, despesas com tarifas bancárias e despesas com bloqueios judiciais. A matéria foi objeto do seguinte excerto da instrução da então Secex-PB, cuja análise foi incorporada às razões de decidir do acórdão embargado: 
"55. ANÁLISE: Em que pese o fato dos argumentos apresentados não serem robustos, entende esta Unidade Técnica que devem ser acolhidas as alegações de defesa no que concerne a estes débitos. Ora, todos os lançamentos relativos a tais débitos são feitos de forma automática pela instituição bancária, seja por desconhecimento ou falha operacional do banco (tarifas bancárias) , por determinação legal (cobrança de multa/juros) ou por determinação judicial (bloqueios judiciais) . Assim, não há ato de gestão que corrobore as cobranças efetuadas, feitas sem a demonstração de vontade por parte do defendente.
56.  Ademais, no caso das tarifas bancárias, o beneficiário dos recursos é o banco, que fazia, de forma indevida, o débito das tarifas, o que durante muitos anos foi praxe na administração bancária de recursos de convênios e instrumentos congêneres. Também devem-se acolher os argumentos relativos aos bloqueios da Justiça do Trabalho e às multas do INSS, visto que não há nos autos comprovação de que o gestor deu causa aos débitos trabalhistas e previdenciários, uma vez que há grande probabilidade da existência de ações judiciais e de débitos junto ao INSS decorrentes de exercícios anteriores aos da gestão do defendente. Os baixos valores envolvidos também demonstram a razoabilidade na retirada destes débitos, além de sua ocorrência na gestão seguinte da FJA.
57. Desse modo, acolhem-se as alegações de defesa do Sr. Eugênio Paccelli Trigueiro Pereira, para retirar sua responsabilidade dos débitos relativos ao pagamentos de multa/juros por atraso no recolhimento do INSS, despesas com tarifas bancárias e despesas com bloqueios judiciais.
58. Ressalte-se que a análise realizada nos itens 55 a 57 se aproveita ao responsável solidário Roberto Maia Cavalcanti, e, em parte, à Fundação José Américo. No caso da Fundação José Américo, esta permanece obrigada ao ressarcimento decorrente de ações judiciais, uma vez que se beneficiou dos recursos para arcar com despesas suas na esfera trabalhista, devendo-se manter o débito, na forma da Decisão Normativa-TCU 57/2004." (grifos acrescidos) 
Na mesma linha, teci as seguintes considerações sobre o assunto no voto condutor da decisão embargada:
"11. Por fim, em relação à defesa de Eugênio Paccelli Trigueiro Pereira, verifico que, de fato, assiste-lhe razão no tocante aos débitos oriundos de despesas com bloqueios judiciais, multa e juros do INSS. Conforme bem ponderou a secretaria instrutora, tais débitos são lançados de forma automática pela instituição financeira e independem do consentimento dos gestores, não havendo nos autos evidências de que Eugênio Paccelli Trigueiro Pereira ou Roberto Maia Cavalcanti tenham dado causa aos passivos trabalhistas e previdenciários em questão. Por essa razão, cabe afastar a responsabilidade de ambos sobre tais despesas irregulares, as quais devem recair apenas sobre a fundação convenente, que deveria ter arcado com esses gastos. "
Da simples leitura dos excertos acima, percebe-se que a motivação para a exclusão da responsabilidade dos gestores da FJA pelos débitos em questão nada teve a ver com alta posição por ele ocupada na entidade. A afirmação de que os gestores não haviam dado causa aos pagamentos irregulares partiu da premissa de que se tratavam de despesas lançadas automaticamente pelo banco na conta onde eram movimentados os recursos do contrato, sem que qualquer gestor da entidade (seja o Diretor Executivo seja seus subordinados) tivesse alguma ingerência sobre isso.
O afastamento desses débitos decorreu, portanto, da constatação de que os gestores da FJA não tiveram qualquer participação no fato desses pagamentos, que deveriam ter sido custeados pela entidade, terem sido realizados com os recursos do contrato firmado com a UFPB. 
Muito diferente é a situação dos pagamentos irregulares que motivaram a condenação do embargante, referentes a: a) desvio de recursos mediante transferências indevidas para a conta bancária da própria fundação e entre contas de convênios e contratos, com a intenção de cobrir momentaneamente saldos a descoberto (triangulação) ; b) pagamentos irregulares de diárias e auxílios financeiros a estudantes; c) não devolução do saldo de rendimento da aplicação dos recursos no mercado financeiro. 
Em todos esses casos, a consumação da irregularidade dependeu da atuação dos gestores da FJA, de modo que o embargante, na qualidade de Diretor Executivo da entidade e responsável pela gestão do contrato, dispunha de autonomia e competência para evitar a ocorrência dos débitos. 
Inexiste, portanto, a contradição apontada, a qual se baseou na conclusão equivocada de que a decisão embargada, no que diz respeito ao pagamento de multa/juros por atraso no recolhimento do INSS, despesas com tarifas bancárias e despesas com bloqueios judiciais, teria afastado a responsabilidade do embargante em razão "dos limites de suas atribuições" enquanto dirigente máximo da entidade. 
Por fim, passo a tratar do argumento de que não teriam sido considerados esclarecimentos, documentos e justificativas apresentadas pela Coordenadora e pelo Fiscal Contrato "sobretudo no tocante à utilização de transporte próprio pelos participantes de eventos próximos da cidade de João Pessoa/PB, locação de vans e à apresentação de relatórios e atesto do comparecimento em eventos e trabalhados executados pelos beneficiários das diárias e auxílios financeiros".
Para tanto, transcrevo abaixo parte da instrução da então Secex-PB, incorporada às razões de decidir do acórdão embargado, que tratou da análise das alegações de defesa da Coordenadora e do Fiscal do Contrato:
"Análise das alegações de defesa da Sra. Marisete Fernandes de Lima
 (...) 
16. ARGUMENTOS: A responsável, em sua defesa, restringiu-se a afirmar que 'toda a justificativa encontra-se anexo e seus comprovantes'. Informou que a Fundação José Américo foi extinta, tendo em vista problemas administrativos, e, por fim, trouxe trecho do Voto do Relator no Acórdão 2688/2016-TCU-Plenário, dizendo que o Contrato 04/2010 fazia parte desta decisão.
17. ANÁLISE: Inicialmente, deve-se mencionar que a documentação trazida pela defendente já constava nos autos, e que em nada justificam as irregularidades mencionadas. Em verdade, a defendente não trouxe aos autos qualquer menção aos atos a ela imputados, quais sejam, os pagamentos irregulares de diárias e de auxílio financeiro a estudantes.
18. Conforme já exposto em instrução anterior (peça 11) , houve o pagamento de diárias em desacordo ao estabelecido no art. 1° do Decreto 5.992, de 19 de dezembro de 2006, conforme peça 4, p. 175, visto que não há comprovação documental de participação nos eventos, há pagamento de diárias para alunos, diárias para professores aposentados, diárias para pessoas sem vínculo com o serviço público federal e pagamentos de diárias a maior, em desacordo ao estabelecido no art. 13 e art. 14 da Portaria MEC 403, de 23/4/2009, c/c o art. 1º da Portaria MPOG 205, de 22/4/2010. 
19. Além disso, bolsistas receberam a quantia de R$ 1.024,00 por parcela, entretanto esses valores não possuem embasamento legal e as atividades desenvolvidas pelos estudantes contrariaram as descritas nos Termos de Compromisso de Bolsa 0020/2012 e 0041/2012. Conforme justificativa em plano de trabalho, as bolsas seriam pagas em acordo com a Lei de Bolsas do FNDE. Todavia, em consulta à Lei 11.273/2006 e à Portaria MEC 1.243/2009, as bolsas recebidas não se enquadram nos critérios e valores estabelecidos.
19. A defendente nada informou sobre o objeto da citação, não apresentando qualquer comprovante de participação nos eventos daqueles que receberam diárias ou qualquer argumento sobre os critérios e valores na concessão de bolsas/auxílio financeiro a estudantes. 
20. Acerca da extinção da Fundação José Américo, tal fato em nada aproveita a defendente, devendo-se ressaltar que sua extinção não foi concluída juridicamente, havendo, por enquanto, apenas o encerramento de suas atividades.
21. Sobre o Acórdão 2688/2016-TCU-Plenário, este foi proferido no TC Processo 044.058/2012-8, processo de representação que originou as diversas TCEs em curso, esta inclusive. No Acórdão mencionado, se analisou a medida cautelar de suspensão dos repasses de recursos federais para a Fundação José Américo e a audiência do Sr. Rômulo Soares Polari, ex-reitor da Universidade Federal da Paraíba, onde, nesta última análise, restou decidida que não deveria ser o reitor responsável pela fiscalização dos convênios, por existirem órgãos com esta função precípua estabelecida em seus regimentos. [tal raciocínio não se aplica], ao caso da Sra. Marisete, visto que ela não [foi chamada na qualidade de] fiscal do contrato, mas sim de coordenadora, praticando atos de gestão (...) no âmbito do Contrato 04/2010.
22. Em face da análise promovida, não devem ser acolhidas as alegações de defesa apresentadas pela Sra. Marisete Fernandes de Lima, uma vez que não foram suficientes para sanear as irregularidades a ela atribuídas. 
Análise das alegações de defesa do Sr. Otávio Machado Lopes de Mendonça
 (...) 
25. 
ARGUMENTOS: O responsável baseia sua defesa na não existência de responsabilidade sua para realizar a fiscalização do Contrato 04/2010. Afirma o defendente que o único ato que praticou referente ao Contrato 04/2010 foi a assinatura de termo de execução do curso em comento, o que foi feito no ano de 2012, após a realização do curso, o que foi realizado após sua convocação pela Pro Reitoria de Administração - PRA, tendo em vista que ele era Diretor do Centro de Educação da UFPB - CE.
26. Aduz que não teve qualquer gestão ou ato fiscalizatório referente ao Contrato 04/2010, e que todas as solicitações de ordem de pagamento atestando a execução dos serviços foram da Coordenadora do Curso de Especialização em Gestão Escolar para Gestores Educacionais das Escolas Públicas da Educação Básica, a Sra. Marisete Fernandes de Lima. Alega que a atribuição de fiscalização dos convênios e contratos é da Pro Reitoria Administrativa, tanto do Departamento de Contabilidade e Finanças quanto da Assessoria para Assuntos de Auditoria, conforme Regimento da Reitoria.
27. Afirma que a questão da fiscalização dos convênios e contratos já foi apreciada pelo TCU no TC Processo 044.058/2012-8 (Acórdão 2688/2016-TCU-Plenário) , onde, no Voto do Ministro Relator, foi apontada de forma enfática a responsabilidade da Pro Reitoria Administrativa na fiscalização de prestação de contas de recursos transferidos. Alega ainda que caberia ao Conselho Curador da Fundação José Américo aprovar as prestações de contas e submetê-las ao CONSUNI, o que também estaria exposto no Voto que embasou o Acórdão 2688/2016-TCU-Plenário.
28. Diz que não participou em momento algum da execução do curso em comento, e que na oportunidade da execução do referido Curso de Especialização, seu nome não resta citado em momento algum, tendo em vista que nem ao menos participou da coordenação ou ministrou aulas. Informa que, se seu nome foi utilizado para liberação de valores ou em qualquer ato em momento anterior ao da assinatura de certificação da execução do curso, declara que foi sem seu conhecimento."
Da leitura do trecho acima, noto que as alegações de defesa do Fiscal do Contrato, Otávio Machado Lopes de Mendonça, sequer tentam demonstrar a regularidade dos gastos impugnados, focando apenas na tentativa de afastar a sua responsabilidade pessoal por essas irregularidades. Portanto, nada do que foi apresentado pelo fiscal refere-se aos débitos imputados ao embargante, não podendo ser aproveitado em seu favor. 
Já em relação às alegações de defesa da Coordenadora do Contrato, verifico que, diversamente do que aduz o embargante, os documentos e esclarecimentos por ela trazidos foram examinados. Porém, se mostraram incapazes de afastar as irregularidades que ensejaram a impugnação de despesas, as quais dizem respeito não somente à ausência de comprovação da participação dos beneficiários de diárias em eventos, mas a outras irregularidades, como: pagamento de diárias para alunos, professores aposentados e pessoas sem vínculo com o serviço público federal; pagamentos de diárias a maior, em desacordo ao estabelecido em portarias ministeriais; e pagamento de bolsas a estudantes em valores que não possuíam embasamento legal e para a realização de atividades não enquadradas nos normativos que regem a matéria.
Outrossim, o embargante se limita a afirmar que elementos, esclarecimentos e documentos apresentados pela Coordenadora e pelo Fiscal do Contrato nas fases interna e externa desta TCE teriam deixado de ser analisados, sem, contudo, apontar de forma clara e objetiva quais seriam especificamente os documentos supostamente não examinados.  
Além disso, traz uma série de argumentos que constituem clara tentativa de rediscutir o mérito da decisão embargada, no sentido de defender, genericamente, que a documentação existente nos autos seria apta a comprovar a regularidade das despesas impugnadas.
Contudo, conforme registrado anteriormente, tal finalidade é incabível na espécie recursal eleita, a qual é via estreita destinada tão somente a integrar ou esclarecer a decisão impugnada. Se o embargante quer demonstrar seu inconformismo com o resultado do julgamento e reinstalar a discussão jurídica já apreciada pelo Tribunal, deverá fazê-lo pelas vias recursais adequadas, pois extrapola os limites dos embargos de declaração o rejulgamento da causa.
De tal modo que, inexistindo as contradições, obscuridades ou omissões apontadas na deliberação atacada, devem ser rejeitados os presentes embargos.
	Ante o exposto, voto por que o Tribunal adote o Acórdão que ora submeto à deliberação deste Colegiado.
TCU, Sala das Sessões Ministro Luciano Brandão Alves de Souza, em 10 de setembro de 2019.
Ministro BRUNO DANTAS 
Relator